臺灣高等法院刑事判決
110年度上易字第1518號
上  訴  人  
即  被  告  張力壬原名張堯治




            龔富生


上  一  人
選任辯護人  林哲倫律師
上列上訴人因詐欺案件，不服臺灣臺北地方法院109年度易字第1
33號，中華民國110年6月16日第一審判決（起訴案號：臺灣臺北
地方檢察署108年度偵續字第86號），提起上訴，本院判決如下
：
    主  文
上訴駁回。
    事  實
緣張力壬、龔富生曾於民國104年1月間，引介曾天賜以新臺幣（下
同）500萬元投資邱立民（已於109年10月2日死亡）操盤股票投資
案，並由龔富生於000年0月0日向曾天賜收取前開投資款轉交邱立
民（張力壬、龔富生所涉詐欺取財罪嫌均經檢察官不起訴處分確
定），因而得悉曾天賜有充裕資金。渠等明知邱立民未要求曾天
賜加碼投資，竟共同意圖為自己不法之所有，基於詐欺取財之犯
意聯絡，利用居中聯繫之便，推由張力壬於104年5月4日前1週內
之某時，向曾天賜佯稱必須加碼投資邱立民，且可代為轉交投資
款云云，致曾天賜陷於錯誤同意追加投資250萬元，並委請張力壬
、龔富生代為轉交款項。嗣於104年5月4日，張力壬與曾天賜相約
在○○市○○○路某○○商業銀行分行，由曾天賜臨櫃提領現金250萬元（下
稱本案250萬元投資款）交付張力壬，惟張力壬收取該筆250萬元款
項後，並未轉交邱立民，乃與龔富生朋分款項。嗣經曾天賜發現
本案250萬元投資款下落不明，始悉受騙。
    理  由
甲、程序部分
壹、本件當事人、辯護人對於本判決所引用下述被告自身以外之
    人於審判外之陳述，均未爭執其證據能力，復未於言詞辯論
    終結前聲明異議，本院審酌該等證據作成時並無不當取得情
    形，認以之作為本案證據亦屬適當，依刑事訴訟法第159條
    之5規定，均有證據能力。
貳、本判決所引用之其他非供述證據，查無違反法定程序取得之
    情形，依同法第158條之4反面解釋，均具證據能力。 
乙、實體部分
壹、訊據被告2人固坦承由被告張力壬向告訴人曾添賜收取250萬
    元之經過，惟均否認詐欺取財犯行，2人皆辯稱：告訴人為
    上櫃公司臺灣○○○○工業股份有限公司（下稱○○公司）之董事
    ，透過我們引介與邱立民達成協議，約定由邱立民以告訴人及
    其他民間丙墊金主所提供之資金，操盤購買○○公司3千張股
    票（總價1億8,000萬元），告訴人本應支付購買總價2成即3
    ,600萬元之保證金，但他僅於104年1月繳500萬元，因○○公
    司股價下跌產生虧損，邱立民乃要求告訴人補保證金，告訴
    人遂於104年5月4日交付張力壬250萬元，張力壬在收到款項
    當天就與龔富生共赴邱立民之辦公室，由龔富生拿上樓交付
    250萬元給邱立民之助理「阿牛」，張力壬則在車上等候。被
    告2人如實交付款項，並未對告訴人詐欺取財云云。經查：
一、下列事項為被告2人所不爭執，應堪認定：
(一)被告2人前於104年1月間，引介告訴人以500萬元投資邱立民操
    盤股票投資案，告訴人遂於104年1月8日提領現金500萬元交
    付被告龔富生並委託其轉交邱立民，而被告龔富生收受款項
    時，簽署內容為「借據：茲向曾天賜先生借貸新台幣伍佰萬
    元整，空口無憑特立此據，104年1月8日，立據人龔富生」
    文字之收據等情，業經證人即告訴人於偵查及原審審理中、
    證人邱立民及陳俊吉於偵查中證述明確（他卷第72-75、173
    、181-184頁、偵卷第31、62-63頁，偵續卷第65-66、83、1
    07、117、125-126頁，原審卷第170-191頁），並有○○商業
    銀行帳戶資料及104年1月8日收據可憑（他卷第79頁，偵續
    卷第139-141頁）。
(二)告訴人嗣於104年5月4日臨櫃提領現金250萬元交付被告張力壬並
    委託其轉交邱立民，被告張力壬因此簽立載有「本人張堯治茲
    向曾天賜先生借貸新台幣貳佰伍拾萬元正，做為投資之用，
    允諾在（104年6月30日）前歸還，為免空口無憑，特立此據
    為憑。立據人：張堯治…中華民國104年5月4日」文字之收據
    （下稱本案收據），另簽發到期日為104年6月30日、受款人
    為告訴人、票面金額250萬元之本票交由告訴人收執等節，
    業經證人即告訴人證述明確（原審卷第171-173頁），復有
    告訴人○○商業銀行帳戶資料、本案收據及本票影本可佐（他
    卷第77、81頁、偵續卷第145-147頁）。
二、則本件應審究者為，被告2人有無要求告訴人支付250萬元？
    若是，其等向告訴人宣稱支付250萬元之事由是否虛構？
(一)告訴人就被告2人以加碼投資為由要求支付250萬元之經過指
    證明確：
 1、證人即告訴人於檢察事務官詢問、偵訊及原審審理中迭證稱
    「我擔任○○公司董事兼發言人，也在其他生技公司任職，適
    林允澤說要用集資方式投資生技產業，介紹表親張力壬共同
    來做投資，張力壬又介紹龔富生給我認識」、「張力壬要我
    出錢買上市櫃股票，沒有特定目標，在集資投資合作關係中
    ，我完全信任被告2人」、「我於104年初提領500萬元投資
    款交給龔富生，當時被告2人都在，他們負責集資交給要做
    投資之人，在交款當日或其後，被告2人就帶我認識邱立民
    ，他是負責集資與投資案中後續運作之人，我知道500萬元
    投資款是交給邱立民」、「被告2人說邱立民是很內行投資
    專家，邱立民說也會有對應的資金，成立1個資金池（pool）
    ，資金越多越好，投資標的是生技股股票」、「我聯絡邱立
    民必須透過被告2人」、「後來被告2人跟我說資本不夠要追
    加，大約於交款250萬元前1週內，張力壬打電話說可否追加
    投資額度，因為還在集資中，我就於104年5月4日將本案250
    萬元投資款交給張力壬」、「整個投資過程中，我都是對被
    告2人，兩筆投資款都是要拿給邱立民操作投資，但我完全
    不知第2筆投資款交付時邱立民正在服刑」、「整個集資投
    資案中，雖有約定被告2人要讓我知道投資明細，但交付第1
    筆投資款後，我問我投資佔集資比例多少、如何分潤，被告
    2人都說還在處理，沒有給我看股票明細，只有1張手寫之股
    票買賣進出情況，但我覺得手抄資料不準。交付第2筆投資
    款時，因距離第1筆投資時間未久，熱度還在，且因該2人是
    林允澤介紹，2人也說一切正常、投資穩當，將會給我看投
    資情況，所以我相信他們」（他卷第72-75、181-184頁，偵
    卷第31頁，偵續卷第125-126、130頁，原審卷第170-191頁
    ）。
 2、細繹告訴人前開指證，關於透過被告2人引介投資邱立民操盤
    股票投資案，於第1次交付500萬元投資款，委由被告龔富生
    轉交邱立民，嗣因被告張力壬宣稱須加碼投資且可代為交付
    投資款，始同意追加投資250萬元並委請被告2人轉交邱立民
    ，期間均透過被告2人居中聯繫邱立民等節，告訴人之指述
    前後一致，應非虛言。
(二)告訴人前開指證與證人邱立民之證述相符，應堪採信：
 1、證人邱立民於偵查中證稱「龔富生介紹告訴人給我，告訴人
    稱自己是○○高層，說他朋友有1支股票他有投資興趣，可以
    合夥投資也可買○○股票，告訴人說他家股票有利多，約好出
    500萬元去炒股票。告訴人希望我找民間金主集資買股，無
    論輸贏由我與告訴人扣掉開銷後負擔各半，但會分利潤給被
    告2人」、「找民間丙墊金主投資股票需提供保證金1到3成
    、買○○公司股票是2成，告訴人有拿1筆錢給我」、「告訴人
    透過龔富生拿500萬元給我，我自己也投資500萬元請民間金
    主炒作○○股票，當時集資買超過3、4,000萬元，但後來沒有
    利多就賠錢，嗣我遭通緝緝獲入監，民間金主就斷頭賣出，
    結果虧損，除了2成保證金賠掉外，我也倒賠100多萬元給民
    間金主」、「操作過程中告訴人沒有跳過介紹人來找我，我
    坐牢期間龔富生還跟告訴人要了250萬元說要繼續買賣股票
    ，但這筆錢我不清楚，也沒給我，他騙告訴人交付250萬元
    投資款」（他卷第172-173頁，偵卷第62-64頁，偵續卷第65
    -66、107、117頁），核與告訴人所證上情大致相符。
 2、互核告訴人與證人邱立民前開相符之證詞，再參諸邱立民於
    104年4月21日因案經緝獲後即入監服刑，刑期終結日為107
    年2月8日，嗣於104年6月1日因保外就醫出監（有本院在監
    在押全國紀錄表可參，他卷第87頁），可見被告2人雖曾於1
    04年1月間引介告訴人以500萬元投資邱立民操盤股票投資案，
    而邱立民亦持該筆500萬元與民間金主合作購買生技類股股票
    ，然因嗣後投資發生虧損，且邱立民於104年4月21日入監，
    預計刑期將近3年，難以繼續操盤投資案，民間金主即將股
    票斷頭賣出，斯時結算後，本案500萬元投資款已全數賠盡
    ，邱立民所操盤之投資案亦告結束。是被告張力壬向告訴人
    要求追加款項及收取250萬元時，邱立民既入監執行，且系
    爭股票投資已結案，邱立民操盤購買之股票均售出並結算盈
    虧，則該投資案事實上已未繼續運作，遑論有加碼投資之可
    能，此情已足認定。
 3、佐以被告張力壬曾於104年7月對邱立民提出詐欺取財告訴，
    主張遭邱立民在同年1月間以投資外匯進口車而騙取250萬元
    （下稱另案250萬元投資款），嗣邱立民於同年4月交付票面
    金額51萬元、發票日104年4月18日之支票1紙（下稱另案支
    票）供擔保，經屆期提示竟遭跳票等情（該案業經檢察官對
    邱立民為不起訴處分《他卷第141-143、151-153頁》），且被
    告張力壬於該案警詢及本案偵查中均稱「104年4月18日我拿5
    1萬元支票至銀行兌現卻跳票，邱立民欠錢還不出來，我很急
    著拿回來」（他卷第152頁，偵續卷第128頁），可見被告張
    力壬於104年4月間即知邱立民之財務狀況有問題。而邱立民
    既無法兌現51萬元支票，客觀上當無能力繼續操作金額高達
    數千萬元之股票投資案，是認邱立民所證「投資案後來賠錢
    ，民間金主斷頭賣出結果虧損，除了賠掉2成保證金，自己
    也倒賠100多萬元」一語屬實，且被告張力壬明知邱立民陷
    於財務危機，系爭投資案無續行可能，竟仍與被告龔富生共
    同利用告訴人以渠等作為與邱立民聯繫窗口、未與邱立民直
    接聯絡之機會，由被告張力壬向告訴人佯稱目前投資穩當、
    要加碼投資，進而向告訴人收取250萬元，顯係對告訴人誆
    稱不實事項，致告訴人陷於錯誤而交付款項，2人確有對告
    訴人施用詐術，至為明確。
(三)有關向告訴人收取本案250萬元後之金錢流向，被告2人固辯
    稱，已由被告龔富生轉交給邱立民之助理「阿牛」云云。然
    被告2人歷於警詢、偵查中均僅供稱將該筆250萬元投資款交
    付邱立民，隻字未提係由助理「阿牛」代收之事，迄本案經
    檢察官起訴後，2人始於原審審理中翻異前詞，改稱該款項
    係交給邱立民之助理「阿牛」，其等供述明顯隨程序之進行
    而更異，已難遽信。況被告2人於原審及本院審理中，始終
    無法提出任何證明「阿牛」確有其人之事證，或可供查明人
    別之線索或方向，而本案250萬元投資款屬鉅款，被告張力
    壬更因受告訴人之託轉交該筆投資款，進而簽署本案收據與
    本票，若該筆款項確實是交給邱立民之助理「阿牛」，衡情
    ，被告2人應保留相關憑據以釐清雙方責任，或留存其等與
    邱立民間關於聯絡交付該筆款項之佐證，然其2人均未為之
    ，顯與常理不符。被告2人所辯將款項交予「阿牛」之經過
    既有違事理，又無相關佐證，顯屬幽靈抗辯，無可採信。
(四)被告2人雖一再辯稱系爭投資案是要操盤購買○○公司3千張股
    票（總價1億8,000萬元），告訴人本應支付3,600萬保證金
    ，但104年1月僅繳500萬元，邱立民乃要求告訴人補保證金
    ，告訴人始於同年5月補繳250萬元云云（本院卷第162頁）
    。惟被告2人所辯本案250萬元投資款係屬告訴人應邱立民之
    要求而補足保證金一節，已為證人邱立民及告訴人明確否認
    （如前所述），是其等所辯已難信屬實。且若該筆款項確屬
    告訴人「應補足之款項」，衡情，作為中間介紹人之被告2
    人，既負責將邱立民一方之訊息傳遞給告訴人，則其等就系
    爭股票操盤案之買賣股票交易明細、集資金額與告訴人出資
    所占比例、告訴人應負擔之保證金與不足之差額等具體情節
    ，應能清楚說明或提出核算之依據，然其等歷於警詢、偵訊
    、原審及本院審理中，均僅泛稱告訴人繳納之保證金不足，
    未曾提出相關佐證以實其說，顯與常理不符，是2人此部分
    辯解，即無可採。
(五)被告龔富生之辯護人雖主張：邱立民在保外就醫期間曾對被
    告龔富生坦承有收取本案250萬元之投資款，此有如附件所
    示之對話錄音內容可證，並經原審勘驗在案（本院卷第167
    頁）。惟查，證人邱立民於檢察事務官詢問中證稱「（問：
    104年1月8日、5月4日被告張力壬、龔富生有無交付500萬及
    250萬元給你？）『時間我記不起來，而且只有1筆，加起來
    快到500萬元。250萬屬於支票借款，我跟他借200多萬元並
    且開立數額相同的支票給他，但這筆帳已經還掉了。甚至張
    力壬因此事向○○的曾天賜澄清沒有詐欺，他也來告我詐欺，
    最後我被不起訴』」、「（問：你先前所稱跟張力壬所借250
    萬目前狀況為何？）『我都還清了，他到北檢告我，不起訴
    。數目應該沒有到250萬，而且借款是在入監前』」等語（偵
    續卷第65、117頁），已明確表示其與被告張力壬間另有250
    萬元之支票借款，則附件所示對話內容雖提及「250萬元」
    ，然觀諸該對話全文，顯指邱立民與被告張力壬間之另案借
    款250萬元，且交付時間係在邱立民104年4月21日入監前，
    此與告訴人在104年5月4日委託轉交之「本案250萬元投資款
    」，要屬二事。是被告龔富生之辯護人上述主張顯無可採，
    而該等對話錄音亦無足為有利於被告2人之認定。
(六)末證人邱立民雖於107年11月30日檢察事務官詢問中證稱「
    龔富生有拿2次錢給我」（偵卷第63頁），惟細究其該次證
    述為「曾天賜有拿1筆錢給我，並說所有開銷從裡面扣，我
    印象中曾天賜是分2次拿這筆錢給我」、「龔富生有拿2次錢
    給我，但第一次是300萬還是500萬元」、「龔富生分2次拿
    錢給我，總金額不到500萬元，我出事後知道龔富生自己向
    曾天賜要了一筆錢，但這筆錢沒有給我」（偵卷第62至64頁
    ），真意顯係表明104年1月間之投資款500萬元（或未足500
    萬元）係由被告龔富生分2次轉交，且系爭股票投資案在邱
    立民入監後即行中止。則被告2人據此主張證人邱立民係證
    述其等除有將告訴人交付之第1筆500萬交給邱立民外，亦有
    如實轉交第2筆250萬元云云，顯有誤會，自無從為其等有利
    之認定。
(七)至被告張力壬雖聲請勘驗邱立民與龔富生之對話錄音，並聲
    請測謊鑑定（本院卷第141、161頁），然原審已勘驗該等錄
    音（結果如附件）（原審卷第107-109頁），是其就已調查
    過之證據重複聲請，自無調查之必要。另關於聲請測謊部分
    ，因測謊鑑定受測之對象為人，其生理、心理及情緒等狀態
    ，在不同時間即不可能完全相同，此與指紋比對、毒品鑑驗
    等科學鑑識技術，可藉由一再檢驗均獲得相同結果，即所謂
    「再現性」，而在審判上得其確信之情形有異，故迄今測謊
    仍難藉以獲得待證事實之確信，縱可作為偵查手段以排除或
    指出偵查方向，然在審判上尚無法作為認定有無犯罪事實之
    基礎（最高法院109年度台上字第948號判決意旨參照），而
    本件綜合卷內事證，已足堪認定被告2人向告訴人詐取250萬
    元，是被告張力壬聲請測謊核無調查必要，附此說明。
(八)綜上所述，本案事證明確，被告2人共同詐欺取財犯行堪以
    認定，均應依法論科。
貳、論罪及駁回上訴理由
一、核被告2人所為，均係犯刑法第339條第1項之詐欺取財罪。
    被告2人就上述犯行有犯意聯絡及行為分擔，均應依刑法第2
    8條規定，論以共同正犯。
二、原審以被告2人犯罪事證明確，適用第339條第1項規定，並
    審酌其等均值青壯，不思循正途獲取收入而詐取告訴人金錢
    ，致告訴人受有財產上損害，且金額非微，兼衡被告張力壬
    自述家庭經濟狀況小康、職業為投資顧問、月收入優渥、育
    有4名子女、高職畢業；被告龔富生自述家庭經濟狀況小康
    、無業、倚靠過往存款生活、離婚、育有2名子女、須扶養
    母親、高中肄業等生活狀況、智識程度；復參之被告2人均
    未賠償告訴人，暨其等素行、犯罪動機與目的、手段、分工
    地位、法益侵害程度、犯後態度、告訴人之意見等一切情狀
    ，分別量處2人有期徒刑10月，並就沒收部分敘明「被告2人
    否認犯罪，然渠等所辯將250萬元交予『阿牛』不實，衡情可
    認2人對於250萬元之犯罪所得享有共同處分權限，認其2人
    各分得125萬，並分別諭知宣告沒收、追徵」。經核原判決
    認事用法、量刑及沒收諭知均無不當。被告2人上訴意旨以
    前詞否認犯罪，指摘原判決不當，均無可採，其等上訴無理
    由，應予駁回。
據上論斷，應依刑事訴訟法第368 條，判決如主文。 　　
本案經檢察官許鈺茹到庭執行職務。
中　　華　　民　　國　　110 　年　　11　　月　　2 　　日
                  刑事第二十五庭審判長法  官 邱滋杉
                                      法  官 黃翰義
                                      法  官 邱瓊瑩
以上正本證明與原本無異。
不得上訴。
                                      書記官 桑子樑
中　　華　　民　　國　　110 　年　　11　　月　　2 　　日
附錄：本案論罪科刑法條全文　　　　　　　　　　　　　　　
中華民國刑法第339條
意圖為自己或第三人不法之所有，以詐術使人將本人或第三人之
物交付者，處5年以下有期徒刑、拘役或科或併科50萬元以下罰
金。
以前項方法得財產上不法之利益或使第三人得之者，亦同。
前二項之未遂犯罰之。
附件：（原審勘驗龔富生與邱立民之對話錄音檔案結果）
龔富生：你不要打電話給他就好了。
      　（他最近其實有…）
邱立民：就是很早，剛回來的時候。
龔富生：對啊，樑子要吵本子要叫嘛。
邱立民：沒有我們那個時候已經沒有幹嘛，現在我跟你講喔，第
　　　　一個…
龔富生：我是老外省人啦，你打電話給他心態就不好了，樑子要
　　　　吵本子要叫嘛，你把他們兩邊隔開嘛，你叫我拿一張票
        給他在那邊存嘛，是不是，你想什麼我不懂嗎。
　      （什麼東西在哪我不管。）
龔富生：你有沒有叫我跟他講說…
      　（只要我跟你講，【語意不清】），他有沒有要告吳大
　　　　　軍【語意不清】）
龔富生：拿這些東西這些東西，這是一體兩面的，一，對他來講
　　　　他確實沒辦法告，二，這事情不需要這樣啊，對我就好
        啦，對不對，你當初事情發生我在找你，你找他幹嘛，
        你找他的心態無非是想把我撥開，他比較好容易對付嘛
        。
邱立民：那個是，今天就是法院有一個事情是你同學告我。
龔富生：對啊。
邱立民：那個時候我們講好就撤嘛。
龔富生：欸，我跟你講喔，他有沒有開庭我不知道，我每一次我
　　　　都跟你說了，對不對。
邱立民：你聽我講完，然後現在檢察官喔，他…你同學講的我講
　　　　給你聽，我們把事情都澄清，他說，他在那邊哪裡交00
　　　　0萬喔。
龔富生：沒有沒有沒有，你把你聽到的東西，一定有東西嘛。
邱立民：沒有。
龔富生：那你怎麼聽的。
邱立民：就叫我在那邊聽的。
龔富生：那誰叫你聽的？
邱立民：檢察官啊。
龔富生：他說他把250萬親自交給你啊？
邱立民：他告我嘛喔。
龔富生：嘿。
邱立民：就是說，一個以前我沒出事之前，開一張票給他，出事
龔富生：沒你是開給我的。
邱立民：不是，那個有一個51萬你叫你拿給他嘛。
龔富生：我拿給他我叫他告的，是我叫他告的。
邱立民：對，然後回來以後他們不是就把它處理好嗎，喔，那個
　　　　時候他沒欠了，比你有錢，到南京東路…
龔富生：沒有那是他個人拿50萬現金給…
邱立民：對，那個已經不欠他了啦。
龔富生：對。
邱立民：那他就拿了一張票，影本，喔，然後就說他在某年某月
　　　　交給我250萬，我沒收到，我不曉得，我不清楚。250萬
　　　　、500萬我欠龔先生的。
龔富生：欸，對啊。
邱立民：是龔先生拿給我的。
龔富生：對。
邱立民：是250。
龔富生：嗯。
邱立民：是500萬，龔先生來我公司的。
龔富生：嗯。
邱立民：喔，就這樣。